【裁判字號】    91,簡,794
【裁判日期】    920228
【裁判案由】    建築法
【裁判全文】
臺北高等行政法院判決                              九十一年度簡字第七九四號
    原      告  甲○○
    被      告  臺北縣政府
    代  表  人  蘇貞昌縣長）.
右當事人間因建築法事件，原告不服內政部中華民國九十一年七月八日台內訴字第○
九一○○○四五○九號訴願決定，提起行政訴訟。本院判決如左：
    主  文
原告之訴駁回。
訴訟費用由原告負擔。
    事  實
一、事實概要：原告在台北縣鶯歌鎮○○○街一七二號建築物經營互仁幼稚園，依照
    建築法第七十七條及內政部訂頒之建築物公共安全檢查簽證及申報辦法規定，幼
    稚園屬F類（衛生、福生、更生類）第三組，樓地板面積未達五○○平方公尺者
    每二年辦理檢查簽證申報乙次，申報期限自七月一日至十二月三十一日。嗣原告
    向被告機關辦理九十年度建築物公共安全檢查簽證及申報，經被告機關所屬工務
    局以九十北工使字第G二○七一號申報結果通知書通知原告：「准予報備，列管
    定期檢查，並於九十一年一月三十一日前改善，再行申報。」，因原告逾改善期
    限並未再行申報，被告機關乃依建築法第九十一條規定以民國（以下同）九十一
    年三月十八日北府工使字第○九一○一○一三六七號函處原告新台幣（以下同）
    六萬元罰鍰。原告不服，提起訴願，遭決定駁回，原告猶不甘服，遂向本院提起
    行政訴訟。
甲、原告起訴意旨略以：
  (一)按行政機關作成限制或剝奪人民自由或權利之行政處分前，除了已依第三十九條
    規定，通知處分相對人陳述意見，或決定舉行聽證者外，應予該處分相對人陳述
    意見機會。行政程序法第一百零二條定有明文。本條文係屬法律強制規定，本件
    被告機關作成原處分前，均未通知原告到場陳述意見，顯然違反憲法正當法律程
    序保障，及行政程序法第一百零二條之規定。
  (二)次按，建築法第七十七條第三項及建築物公共安全檢查簽證及申報辦法第四條之
    規定係要求建築物所有權人或使用人每兩年申報檢查結果一次，然原告於九十年
    既已依法提出檢查申報，並為被告機關准予報備在案。因此原告未違反建築法第
    七十七條第三項規定。
  (三)又按建築物公共安全檢查簽證及申報辦法係依建築法第七十七條第五項規定訂定
    之法規命令，該辦法第一條定有明文。而建築法第七十七條第五項之授權範圍只
    有檢查簽證事項、檢查期間、申報方式及施行日期等事項而不及其他。然建築物
    公共安全檢查簽證及申報辦法第八條第二項竟規定建築物公共安全檢查申報人應
    於接獲通知改善之日起三十日內，依通知改善事項改善完竣送請復審；逾期未送
    審或復審仍不合規定者，主管建築機關應依本法第九十一條規定處理。亦即若檢
    查申報人逾期未送審或申請仍不合規定，則主管機關可依建築法第九十一條之處
    理，也就是主管建築機關得依照該條第一項規定處建築物所有權人或使用人罰鍰
    。而因母法僅就檢查簽證事項、檢查期間、申報方式及施行日期等授權，但建築
    物公共安全檢查簽證及申報辦法第八條第二項竟自規定違反同條第一項之法律效
    果，顯已逾越建築法第七十七條第五項之規定之授權範圍。
  (四)查建築法第九十一條主要係人民未履行建築法第七十七條規定所定義之處罰規定
    ，涉及對人民權利之限制與剝奪，依照憲法第二十三條規定及大法官釋字第四四
    三號解釋之意旨，生命、身體以外其他自由權利之限制，需由法律直接規定或有
    法律明確授權依據之行政命令加以規範。細查建築法並無任何一條規定對建築物
    公共安全檢查簽證及申報辦法第八條第二項之規定有明確授權，實已違反法律保
    留原則。
  (五)爰請求將原處分及訴願決定撤銷。
乙、被告答辯意旨略以：
  (一)按建築法第七十七條第三項規定：「供公眾使用之建築物，應由建築物所有權人
    、使用人定期委託中央主管建築機關認可之專業機構或人員檢查簽證，其檢查簽
    證結果應向當地主管建築機關申報。」同法第九十一條第一項規定：「違反第七
    十七條第一項、第三項規定者，處建築物所有權人、使用人新臺幣六萬元以上三
    十萬元以下罰鍰，並限期改善或補辦手續，逾期仍未改善或補辦手續者得連續處
    罰，並停止其使用。」建築物公共安全檢查簽證及申報辦法第八條第二項規定：
    「建築物公共安全檢查申報人應於接獲通知改善之日起三十日內，依通知改善事
    項改善完竣送請復審；逾期未送審或復審仍不合規定者，主管建築機關應依本法
    第九十一條規定處理。」
  (二)依建築物公共安全檢查簽證及申報辦法規定，「幼稚園業」係屬F類第三組，其
    應檢查申報期間係為七月一日起至十二月三十一日止，施行日期為八十六年七月
    一日起。經查原告使用座落台北縣鶯歌鎮○○○街一七二號建築物經營「幼稚園
    業」，該建築物樓地板面積約三二九．七○平方公尺，其申報頻率應為每二年一
    次。原告於九十年度辦理建築物公共安全檢查簽證及申報作業，經被告機關所屬
    工務局審查後以九十北工使字第G二○七一號申報結果通知書作成建築物使用人
    （即原告）「准予報備，列管定期檢查，並於九十一年一月三十日前改善，再行
    申報。」之行政處分，然原告未於上述之期間內再行辦理該項作業，已違反建築
    物公共安全檢查簽證及申報辦法第八條第二項及建築法第七十七條第三項之規定
    ，是被告機關爰依建築法第九十一條第一項規定處原告六萬元罰鍰並限期補辦手
    續，揆諸前開法令規定，於法並無不符。
  (三)另原告辯稱被告機關未依行政程序法第三十九條及第一百零二條規定通知原告陳
    述意見及舉行聽證乙節，按行政程序法第一百零三條第五款規定：「有下列各款
    情形之一者，行政機關得不給予陳述意見之機會：‧‧‧五、行政處分所根據之
    事實，客觀上明白足以確認者。」查原告上開違規事實在客觀上明白足以確認，
    故被告機關依上開規定辦理並無違誤。
  (四)又建築物公共安全檢查簽證及申報辦法第一條規定：「本辦法依建築法第七十七
    條第五項規定訂定之。」則該辦法第八條第二項之規定，係依據建築法第七十七
    條第五項規定訂定，且係對簽證事項、檢查期間、申報方式所作之補充規定，其
    理甚明，故原告訴稱建築物公共安全檢查簽證及申報辦法第八條第二項逾越母法
    授權乙節，應屬誤解。
  (五)請求駁回原告之訴。
    理  由
一、按「建築物所有權人、使用人應維護建築物合法使用與其構造及設備安全。」「
    供公眾使用之建築物，應由建築物所有權人、使用人定期委託中央主管建築機關
    認可之專業機構或人員檢查簽證、其檢查簽證結果應向當地主管建築機關申報。
    ‧‧‧。」「第三項之檢查簽證事項、檢查期間、申報方式及施行日期，由內政
    部定之。」建築法第七十七條第一項、第三項及第五項定有明文；又同法第九十
    一條第一項規定：「違反第七十七條第一項、第三項規定者，處建築物所有權人
    、使用人新台幣六萬元以上三十萬元以下罰鍰，並限期改善或補辦手續，逾期仍
    未改善或補辦手續者得連續處罰‧‧‧。」。
二、本件係原告經營幼稚園，依照建築法第七十七條及內政部訂頒之建築物公共安全
    檢查簽證及申報辦法規定，幼稚園屬F類（衛生、福生、更生類）第三組，樓地
    板面積未達五○○平方公尺者每二年辦理檢查簽證申報乙次，申報期限自七月一
    日至十二月三十一日；嗣原告向被告機關辦理九十年度建築物公共安全檢查簽證
    及申報，經被告機關所屬工務局通知原告：「准予報備，列管定期檢查，並於九
    十一年一月三十一日前改善，再行申報。」，因原告逾改善期限並未再行申報，
    被告機關爰依建築法第九十一條規定，處原告六萬元罰鍰。原告則主張建築法第
    七十七條第三項及建築物公共安全檢查簽證及申報辦法第四條之規定，係要求建
    築物所有權人或使用人每兩年申報檢查結果一次，然原告於九十年既已依法提出
    檢查申報，因此原告未違反建築法第七十七條第三項規定。建築法僅就檢查簽證
    事項、檢查期間、申報方式及施行日期等授權，但建築物公共安全檢查簽證及申
    報辦法第八條第二項竟自規定違反同條第一項之法律效果，顯已逾越建築法第七
    十七條第五項之規定之授權範圍云云。
三、經查原告所經營「幼稚園」，坐落台北縣鶯歌鎮○○○街一七二號之建築物，其
    樓地板面積約三二九．七○平方公尺，依上開建築物公共安全檢查簽證及申報辦
    法規定，「幼稚園業」係屬F類第三組，其應檢查申報期間係為七月一日起至十
    二月三十一日止，施行日期為八十六年七月一日起，其申報頻率應為每二年一次
    。經被告機關所屬工務局審查後以九十北工使字第G二○七一號申報結果通知書
    作成建築物使用人（即原告）「准予報備，列管定期檢查，並於九十一年一月三
    十日前改善，再行申報。」，有該通知書附處分卷足憑，惟原告並未於上述之期
    間內再行申報，為原告所不爭執，堪信被告機關主張為真實。次查建築物公共安
    全檢查簽證及申報辦法第一條規定：「本辦法依建築法第七十七條第五項規定訂
    定之。」；又該辦法第八條第一、二項規定：「直轄市、縣（市）主管建築機關
    收到前條之申報書及檢查報告書之日起，應於十五日內審查完竣，經審查合格者
    ，即通知建築物公共安全檢查申報人；經審查不合格者，應將其不合規定之處，
    詳為列舉，一次通知改善。」「建築物公共安全檢查申報人應於接獲通知改善之
    日起三十日內，依通知改善事項改善完竣送請復審；逾期未送審或復審仍不合規
    定者，主管建築機關應依本法第九十一條規定處理。」；上開辦法係依據建築法
    第七十七條第五項規定訂定，且係對簽證事項、檢查期間、申報方式所作之補充
    規定，乃基於法律授權所訂定，其理甚明；是以原告主張建築物公共安全檢查簽
    證及申報辦法第八條第二項逾越母法授權，違反明確授權及法律保留原則云云，
    容有誤解，並不足採。從而被告機關以原告違反建築物公共安全檢查簽證及申報
    辦法第八條第二項及建築法第七十七條第三項之規定，爰依建築法第九十一條第
    一項規定處原告六萬元罰鍰並限期補辦手續，於法並無不符。訴願決定予以維持
    ，亦無違誤。
四、末按行政程序法第一百零三條第五款規定：「有下列各款情形之一者，行政機關
    得不給予陳述意見之機會：‧‧‧五、行政處分所根據之事實，客觀上明白足以
    確認者。」，查被告機關認原告上開違規事實，在客觀上明白足以確認，從而被
    告機關依上開規定未通知原告陳述意見及舉行聽證，亦無違誤，併此敘明。
五、綜上所述，原告徒執前詞，聲請撤銷原處分及訴願決定，為無理由，應予駁回。
據上論結，本件原告之訴為無理由，爰依行政訴訟法第二百三十六條、第一百九十五
條第一項後段、第九十八條第三項前段，判決如主文。
中    華    民    國    九十二      年      二        月    二十八      日
              臺 北 高 等 行 政 法 院   第 七 庭
                                      法  官  黃  秋  鴻
右為正本係照原本作成
本件以訴訟事件所涉及之法律見解具有原則性者為限，始得於本判決送達後二十日內
向本院提出上訴狀並表明上訴理由，如已於本判決宣示後送達前提起上訴者，應於判
決送達後二十日內補具上訴理由（均按他造人數附繕本），且經最高行政法院許可後
方得上訴。
中    華    民    國    九十二      年      二        月    二十八      日
                                  書  記  官  王  琍  瑩


司法院資訊處製作；財團法人民間司法改革基金會備份。
